【裁判字號】    98,訴,745
【裁判日期】    990312
【裁判案由】    損害賠償等
【裁判全文】
臺灣臺北地方法院民事判決               98年度訴字第745號
原      告  甲○○
訴訟代理人  魏啟翔律師
            杜冠民律師
被      告  乙○○
訴訟代理人  王展星律師
            洪巧玲律師
            謝家佳律師
上列當事人間因請求損害賠償事件，本院於民國99年2 月25日言
詞辯論終結，判決如下：
    主  文
原告之訴及其假執行之聲請均駁回。
訴訟費用由原告負擔。
    事實及理由
一、原告起訴主張：被告前於民國95年11月間認伊於95年9 月25
    日參加衛視中文台「超級新聞駭客」政論性節目中所發表之
    言論，對伊有公然侮辱之行為，向臺灣臺北地方法院檢察署
    （下稱臺北地檢署）提起告訴，經臺北地檢署檢察官向本院
    起訴後，本院於96年7 月18日以96年度易字第442 號刑事案
    件判決伊無罪。詎被告當日獲悉伊獲判無罪後，於媒體採訪
    時表示：「跟潑婦罵街一樣，血口噴人，像這樣對於我們下
    一代，我們的教育，對社會的教育都不好」等語，而嚴重損
    害伊之名譽。被告曾擔任民主進步黨主席、行政院長、總統
    府秘書長等重要職務，為國內知名政治人物，一言一行動見
    觀瞻，當知其言行對於群眾有一定之影響力，理應謹言慎行
    ，對於不同意見或他人評論，縱不認同亦應尋求合法管道解
    決紛爭，竟於獲知上開刑事判決結果後，逕於媒體上指陳伊
    「潑婦罵街、血口噴人」，使社會大眾對伊之評價產生貶損
    ，爰依民法第184 條第1 項前段、第2 項前段、第195 條第
    1 項規定提起本件訴訟等語。並聲明：(一)被告應給付原告新
    臺幣（下同）1 元。(二)被告應將附件所示道歉聲明，以16號
    以上之字體及半版廣告之篇幅刊登於蘋果日報、中國時報、
    聯合報及自由時報全國版頭版1 日。(三)願供擔保請准宣告假
    執行。
二、被告則以：伊於96年7 月18日自媒體朋友得知本院96年度易
    字第442 號刑事判決原告獲判無罪之判決結果後，認為法院
    之認定標準有所偏頗，不但罔顧伊應有權益，且對社會教育
    並非好事，故針對此一判決內容基於善意而為：「…（甲○
    ○此等言論猶如）跟潑婦罵街一樣，血口噴人，像這樣（的
    言論）對於我們的下一代、我們的教育，對社會教育都不好
    」等評論，伊並非以侮辱原告人格為唯一目的，客觀上亦非
    指稱原告本人為潑婦，而是針對原告於電視上以戲謔、嘲諷
    之不當口吻，附和他人作出公開影射伊「比狗還不如」等舉
    止、及上開刑事判決等可受公評之事，出於善意進行適當之
    評論，且係為保護自我權益而為之自辯，乃係意見之評論，
    並非陳述事實，並無原告所主張之侮辱情事，亦無真實惡意
    之不法性。嗣後臺灣高等法院亦於97年3 月5 日以96年度上
    易字第2148號刑事判決將上開刑事判決撤銷，改判原告有罪
    ，且伊向原告請求侵權行為損害賠償，亦經臺灣高等法院97
    年度上字第108 號、最高法院以97年度台上字第2699 號 民
    事判決被告應負損害賠償責任確定。是本件原告之請求並無
    理由等語，資為抗辯。並聲明：(一)原告之訴及假執行之聲請
    均駁回。(二)如受不利判決，願供擔保請准宣告免為假執行。
三、兩造不爭執事項：
  (一)原告因於95年9 月25日參加衛視中文台「超級新聞駭客」政
    論性節目，公然侮辱被告，經本院96年度易字第442 號刑事
    判決原告無罪，嗣檢察官上訴，經臺灣高等法院以96年度上
    易字第2148號刑事判決原判決撤銷，原告公然辱人，處罰金
    新臺幣4,000 元，如易服勞役，以新臺幣1,000 元折算1 日
    ，減為罰金新臺幣2,000 元，如易服勞役，以新臺幣1,000
    元折算1 日，緩刑2 年。
  (二)被告因原告上開妨害名譽行為請求侵權行為損害賠償，經本
    院96年度訴字第145 號民事判決被告敗訴，嗣被告提起上訴
    ，經臺灣高等法院以97年度上字第108 號民事判決原告應給
    付被告10萬元及自96年1 月9 日起至清償日止，按年息5%計
    算之利息，原告並應將道歉聲明以14號字體刊登在自由時報
    、中國時報之全國版頭版各1 日。原告提起上訴，經最高法
    院97年度台上字第2699號判決駁回原告上訴確定。
  (三)被告於96年7 月18日接受媒體採訪時表示：「…（甲○○此
    等言論猶如）跟潑婦罵街一樣，血口噴人，像這樣（的言論
    ）對於我們的下一代、我們的教育，對社會教育都不好」。
  (四)原告學歷為中國文化大學法律系畢業，美國密蘇里州立東北
    大學教育碩士，經歷為中學教師及主任，中央青工會及婦工
    會副主任，政策會副執行長，第1至6屆立法委員，中國國民
    黨中央常務委員；被告學歷為東海大學政治係，經歷為臺灣
    省議會第七、八屆議員，民進黨中常委、宜蘭縣長，台北大
    眾捷運股份有限公司董事長，國立藝術學院兼任教授，行政
    院副院長，總統府秘書長，民進黨補選黨主席（參見本院卷
    第136頁背面）。
四、本件原告主張被告於媒體採訪時陳稱其為「潑婦罵街、血口
    噴人」，已侵害其名譽權，應負侵權行為損害賠償責任等語
    ，然為被告所否認，並以前揭情詞置辯，是本件之爭點為：
    (一)被告發表之上開言論是否侵害原告之名譽，而應負侵權行
    為之損害賠償責任？(二)若是，原告請求非財產上損害賠償以
    若干為適當？(三)原告請求回復名譽之處分如何為適當？
  (一)被告發表之上開言論是否侵害原告之名譽，而應負侵權行為
    之損害賠償責任？
  (1)按「言論自由為人民之基本權利，憲法第11條有明文保障，
    國家應給予最大限度之維護，俾其實現自我、溝通意見、追
    求真理及監督各種政治或社會活動之功能得以發揮，惟為兼
    顧對個人名譽、隱私及公共利益之保護，法律尚非不得對言
    論自由依其傳播方式為合理之限制。」（司法院大法官會議
    釋字第509 號解釋參照）。此解釋雖係就妨害名譽不法性所
    作符合憲法的解釋，對於民事法律亦應予以適用。是關於事
    實陳述侵害名譽之違法性，得類推刑法第310 條第3 項規定
    ，亦即加害人能證明其陳述事實為真實得阻卻違法而不成立
    侵權行為。但涉及私德而與公共利益無關者不在此限。而意
    見表達侵害他人名譽時，應類推適用刑法第311 條不罰之規
    定。故以善意發表言論，就可受公評之事，而適當之評論者
    ，不問事之真偽，概不予處罰（最高法院96年度台上字第21
    46號判決意旨參照）。查本件被告所為「跟潑婦罵街一樣，
    血口噴人，像這樣對於我們下一代，我們的教育，對社會的
    教育都不好」等言論，依其文字觀察，確足使一般社會大眾
    對原告產生負面之印象與評價，足以貶損原告之名譽，是應
    審酌者，乃被告之行為是否具前述之不法性。
  (2)按言論之發表與陳述事實不同，意見為主觀之價值判斷，無
    所謂真實與否，在民主多元社會，各種價值判斷均應容許，
    而受言論自由之保障，僅能藉由言論之自由市場機制，使真
    理愈辯愈明而達到去蕪存菁之效果。因此對於可受公評之事
    ，縱加以不留餘地或尖酸刻薄之評論，亦受憲法之保障，蓋
    維護言論自由即所以促進政治民主與社會之健全發展，與個
    人名譽可能遭受之損失兩相權衡，顯有較高之價值。又「以
    善意發表言論，而有左列情形之一者，不罰。一、因自衛、
    自辯或保護合法之利益者。…三、對於可受公評之事，而為
    適當之言論者。」刑法第311 條第1 款、第3 款分別定有明
    文。查被告於96年7 月18日獲知本院96年易字第442 號刑事
    判決原告無罪後，在當日接受媒體採訪時表示：「…（甲○
    ○此等言論猶如）跟潑婦罵街一樣，血口噴人，像這樣（的
    言論）對於我們的下一代、我們的教育，對社會教育都不好
    」等語，固為兩造所不爭執，然被告所述上開言詞除係針對
    本院刑事判決結果發表之評論外，並立於被害人之地位，為
    防衛自己之權益或自我辯護而為意見之陳述；而意見之評論
    本屬主觀，無從以客觀事實證明，且在判斷意見評論是否「
    合理」或「適當」時，並非在審查其評論之表達，是否選擇
    適當之詞彙，而係在審查其評論所根據之事實是否已為大眾
    知曉，其目的在使大眾去判斷表達意見之人對某項事務之評
    論或意見是否持平。被告既因原告於95年9 月25日參加衛視
    中文台「超級新聞駭客」政論性節目中，先以影射被告比狗
    還不如之方式嘲諷、辱罵被告後，出於防衛自己及為自己辯
    護而為上開言詞，並非憑空攻擊他人，況原告上開言論業經
    媒體播放、報導加以披露，已為社會大眾所知悉，其言論是
    否被社會接受，民眾自有評價及選擇。是被告對原告前開行
    為之評論，縱用語誇大或不留餘地，惟依據一般人之共同觀
    念，其評論尚屬適當，合於刑法第311 條第1 款、第3 款之
    規定，自不具不法性。被告之行為既未逾越言論自由所保障
    之範疇，則原告請求被告負侵權行為之損害賠償責任，即非
    有據。
  (3)再者，權衡個人名譽對言論自由之退讓程度時，於自願進入
    公眾領域之公眾人物，或就涉及公眾事務領域之事項，更應
    為較高程度之退讓。行為人對於公眾人物或所涉公眾事務，
    以善意發表言論，或對於可受公評之事為適當之評論，或行
    為人雖不能證明言論內容為真實，但就其所言為真實之舉證
    責任，仍應有相當程度之減輕（最高法院95年度台上字第23
    65號判決意旨參照）。查原告為第1 至6 屆立法委員，中國
    國民黨中央常務委員，已如前述，是原告身為公眾人物，其
    向媒體發表之言論是否合法、妥適，自屬可受公評之事項，
    而綜觀被告發表之上開字句，旨在評論原告之言行對社會教
    育之影響，並非積極攻詰詈罵之用語，自無法僅取其「潑婦
    罵街」等4 字即斷章取義，逕認被告之上開評論為惡意發表
    之言論甚明。
五、綜上所述，本件被告所發表之言論並無不法，則原告依民法
    第184 條、第195 條第1 項等規定，請求被告給付原告1 元
    ，及將如附件所示道歉聲明，以16號以上之字體刊登在蘋果
    日報、中國時報、聯合報及自由時報全國版頭版1 日，洵屬
    無據，應予駁回。原告之訴既經駁回，其假執行之聲請，亦
    失所附麗，應併予駁回。
六、本件事證已臻明確，兩造其餘攻擊防禦方法，經本院斟酌後
    ，認均不足以影響本判決之結果，自無逐一詳予論駁之必要
    ，併此敘明。
七、訴訟費用負擔之依據：民事訴訟法第78條。
中    華    民    國    99    年    3     月    12    日
                  民事第五庭  法  官  吳佳薇
以上正本係照原本作成。
如對本判決上訴，須於判決送達後二十日之不變期間內，向本院
提出上訴狀。
中    華    民    國    99    年    3     月    12    日
                              書記官  黃曼琳
附件:
道歉聲明
本人民國九十六年六月十八日接受媒體採訪時，以不當言詞公然
侮辱甲○○小姐，嚴動侵害其人格及名譽。事後本人深感懊悔，
特藉此聲明向甲○○小姐致歉，祈請見諒。
道歉人：乙○○
中    華    民    國          年          月          日

司法院資訊處製作；財團法人民間司法改革基金會備份。
